【裁判字號】    98,消債抗,374
【裁判日期】    980630
【裁判案由】    聲請更生程序
【裁判全文】
臺灣高雄地方法院民事裁定           98年度消債抗字第374號
抗  告  人  甲○○
上列抗告人因聲請更生程序事件，對於中華民國98年5 月26日本
院98年度消債更字第757號裁定提起抗告，本院裁定如下：
    主  文
抗告駁回。
抗告費用新台幣壹仟元由抗告人負擔。
    理  由
一、抗告意旨略以：伊前未曾依「中華民國銀行公會會員辦理消
    費金融案件無擔保債務協商機制」請求共同協商債務清償方
    案，後於消費者債務清理條例施行後，乃向最大債權金融機
    構中國信託銀行請求協商未成立，而伊對金融機構因消費借
    貸所負之債務計達新台幣（下同）1,960,147 元，惟伊每月
    薪資所得於扣除個人必要生活費用後，幾無法維生而已不能
    清償債務，因而聲請鈞院准予裁定更生，而原裁定竟以伊每
    月平均收入約28,230元在扣除必要生活支出費用後尚餘有
    18,570元，該數額顯非不能負擔債權銀行所提之清償方案，
    而以不得認伊已有不能清償或有不能清償之虞情事逕予駁回
    伊之聲請，然伊請求共同協商時，台灣銀行之房屋貸款債權
    並未參與協商，且其亦提出每月清償5,000 元之協商條件，
    而伊為前置協商時之任職期間仍僅為試用而無法預期工作之
    穩定，協商方案再加計台灣銀行就學貸款之個別協商清償金
    額即已達23,000元，伊每月所餘即不足最低生活費標準，此
    自已有不能清償之情事，原裁定逕予駁回伊之聲請，於法自
    屬有誤，爰依法提起本件抗告，並聲明求為：原裁定廢棄，
    並准為更生之聲請。
二、按「為使負債務之消費者得依本條例所定程序清理其債務，
    以調整其與債權人及其他利害關係人之權利義務關係，保障
    債權人之公平受償，謀求消費者經濟生活之更生及社會經濟
    之健全發展，特制定本條例。」、「債務人不能清償債務或
    有不能清償之虞者，得依本條例所定更生或清算程序，清理
    其債務」，消費者債務清理條例第3 條定有明文，是消費者
    債務清理條例之立法，其中心思想乃認陷於經濟上困境之消
    費者若任其於惡性循環之債務窘境中自生自滅，其將衍生嚴
    重之社會問題，致難以維持安定之社會經濟秩序，故有予之
    分別情形依更生或清算之程序清理其債務之必要，藉以妥適
    調整其與各相關債權人等間之權利義務關係，以謀求消費者
    經濟生活之更生機會，從而健全社會經濟發展，惟私法上之
    債之關係，係以當事人間之信賴關係為基礎，為社會經濟組
    織之重要支柱，故當事人於以法律行為追求自己之利益之際
    ，亦應顧及對方之利益，並考量債權債務在社會上之作用，
    本於誠實及信用之原則，行使其債權及履行其債務，故債務
    人之消費者欲以上開條例為其所負義務之調整者，自應本於
    誠信原則之本旨，僅在其不能清償債務或有不能清償之虞而
    使其陷於經濟上之困境時始得准許之，以避免其藉此善意之
    立法而惡意圖謀減免債務，致使社會陷於道德之危險，並因
    此使信用緊縮而造成社會經濟之動盪。
三、聲請人主張其積欠金融機構共計1,960,147 元之債務，而其
    於前業向最大債權金融機構中國信託銀行請求共同協商債務
    清償方案，惟於97年9 月間業經該銀行通知不成立乙節，此
    有聲請人提出之債權清冊、財團法人金融聯合徵信中心當事
    人查詢個人資料回覆書、前置協商不成立通知書等件等件在
    卷可稽，則依前揭條文之規定及說明，其於符合前置協商後
    ，自應有不能清償債務或有不能清償之虞，且此情形業使其
    陷於經濟上之困境時，法院始須准之進行更生或清算。
四、抗告人固以其對金融機構借貸所負之債務計達1,960,147 元
    ，惟其每月薪資所得於扣除個人必要生活費用後已不能清償
    債務等語為本件更生之聲請，並提出債權人清冊、財產及收
    入狀況說明書、戶籍謄本、綜合所得稅各類所得資料清單、
    財產歸屬資料清單、財團法人金融聯合徵信中心當事人查詢
    個人資料回覆書、勞工保險被保險人投保資料表等件為證，
    惟查：抗告人自97年7 月17日起任職於佳晨環保工程有限公
    司，其於97年8 月起（7 月僅工作半個月不計入）至98年3
    月止之月薪在扣除勞、健保等費用後乃計為239,503 元（借
    支及強執扣款均予還原計入所得內），名下無任何財產，未
    婚等情，此有勞工保險被保險人投保資料表、薪資單、薪資
    證明書、財產歸屬資料清單、戶籍謄本等件在卷足憑，是依
    上開資料計算結果，抗告人於為本件聲請前，其在97年8 月
    起至98年3 月止之月平均收入約為29,938 元，而抗告人現
    為單身且並不須負擔其父母等之扶養義務，則僅計算其本人
    必要之生活費用，並以內政部社會司所公佈之98年度台灣省
    高雄縣最低生活費9,660 元為標準計算（抗告人業已負債近
    200 萬元而謂不能清償，其自不得以無負債人員之一般生活
    費標準以上而須以較低之上開高雄縣最低生活費標準生活而
    節忖開銷用以償債始符誠信，又上開最低生活費標準係由中
    央、直轄市主管機關參照中央主計機關所公布當地區最近一
    年平均每人消費支出百分之六十定之，而依其基準之家庭收
    支調查報告調查表格式所示有關經常性支出之調查項目，其
    原即包括利息支出、稅捐、社會保險、食品、衣著、房租及
    水費、電費、醫療保健、交通、娛樂、教育等而已涵蓋以戶
    為單位之家庭生活的所有需求，本院以此為標準時，除特殊
    情形外，自得不再考量聲請列舉之項目支出），以其每月實
    際平均收入扣除其必要生活費用後，其得支配之收入即仍應
    有餘20,278元左右，則以其每月可餘數額對比其所負列載債
    務1,960,147 元，在不計利息之情形下，其得清償完畢之時
    程約僅為8 年餘，故以抗告人之情況，自尚不得認其已有不
    能償債務或有不能清償之虞之情事，且參以其與最大債權銀
    行為前置協商時乃係因「無法負擔任何還款條件」而致不成
    立，足見其並無清償之誠意，是抗告人既無不能清償債務或
    有不能清償之虞，且其復無不能維持生活之情事，依首揭說
    明，自應駁回其更生之聲請。
五、綜上，抗告人之經濟情況並無不能償債務或有不能清償之虞
    之情事，其情況自未該當消債條例准許聲請更生之要件，依
    上規定，自應駁回其更生之聲請，原審裁定駁回抗告人更生
    之聲請，依法即無違誤，抗告意旨指摘原裁定不當，求予廢
    棄另為裁定，為無理由，自應予以駁回
六、據上論結，本件抗告為無理由，依消費者債務清理條例第15
    條，民事訴訟法第495 條之1 第1 項、第449 條第1 項、第
    95條、第78條，裁定如主文。
中    華    民    國    98    年    6     月    30    日
                       民事第一庭  審判長法  官  黃國川
                                         法  官  郭瓊徽
                                         法  官  黃宏欽
上為正本係照原本作成
不得抗告
中    華    民    國    98    年    6     月    30    日
                                      書  記  官  陳心儀


司法院資訊處製作；財團法人民間司法改革基金會備份。
